【裁判字號】    99,上易,2416
【裁判日期】    991102
【裁判案由】    詐欺
【裁判全文】
臺灣高等法院刑事判決                99年度上易字第2416號
上  訴  人  臺灣板橋地方法院檢察署檢察官
被      告  甲○○
上列上訴人因被告詐欺案件，不服臺灣板橋地方法院99年度簡上
字第239 號，中華民國99年8 月27日第一審判決（經檢察官聲請
簡易判決處刑【聲請案號：臺灣板橋地方法院檢察署98年度偵字
第32013 號】，原審簡易庭認為不得依簡易程序處刑，而由原審
改依通常程序審理），提起上訴，本院判決如下：
    主  文
上訴駁回。
    理  由
一、按不服地方法院之第一審判決而上訴者，應向管轄第二審之
    高等法院為之。上訴書狀應敘述具體理由。上訴書狀未敘述
    上訴理由者，應於上訴期間屆滿後20日內補提理由書於原審
    法院，逾期未補提者，原審法院應定期間先命補正。第二審
    法院認為上訴書狀未敘述理由或上訴有第362 條前段之情形
    者，應以判決駁回之。但其情形可以補正而未經原審法院命
    其補正者，審判長應定期間先命補正。刑事訴訟法第361 條
    、第367 條，分別定有明文。所謂不服第一審判決之具體理
    由，必係依據卷內既有訴訟資料或提出新事證，指摘或表明
    第一審判決有何採證認事、用法或量刑等足以影響判決本旨
    之不當或違法，而構成應予撤銷之具體事由，始克當之（例
    如：依憑證據法則具體指出所採證據何以不具證據能力，或
    依憑卷證資料，明確指出所為證據證明力之判斷如何違背經
    驗、論理法則）；倘僅泛言原判決認定事實錯誤、違背法令
    、量刑失之過重或輕縱，而未依上揭意旨指出具體事由，或
    形式上雖已指出具體事由，然該事由縱使屬實，亦不足以認
    為原判決有何不當或違法者（例如：對不具有調查必要性之
    證據，法院未依聲請調查亦未說明理由，或援用證據不當，
    但除去該證據仍應為同一事實之認定），皆難謂係具體理由
    ，俾與第二審上訴制度旨在請求第二審法院撤銷、變更第一
    審不當或違法之判決，以實現個案救濟之立法目的相契合，
    並節制濫行上訴（最高法院97年度臺上字第892 號判決參照
    ）。是以上訴人之上訴書狀或補提之上訴理由書，雖有敘述
    上訴理由，惟並未具體敘述第一審判決有上述違法、不當情
    形，即與未敘述具體理由無異，其所為上訴，即不符合上訴
    之法定要件。
二、檢察官不服原審判決，提起上訴指稱：證人汪芮甄雖到庭證
    稱有與被告以簡訊聯繫貸款之相關事宜，然證人汪芮甄所使
    用之行動電話申辦名義人並非證人汪芮甄本人，故證人汪芮
    甄是否真有與被告聯繫仍有疑義；又證人汪芮甄及張月燕雖
    均證稱被告之信用狀況不佳，所以無法向一般銀行申請貸款
    ，因此才會委由渠等2 人申請貸款，然經查詢被告於金融聯
    合徵信中心之信用狀況，並無出現何信用不良或貸款過高之
    情形，且證人汪芮甄將被告之貸款案件轉讓給證人張月燕之
    原因、及轉讓案件時證人張月燕之任職情形為何，證人汪芮
    甄與證人張月燕之證述亦相差甚遠，實難認被告辯稱因信用
    不佳始委託證人汪芮甄及張月燕辦理貸款一節可採；況證人
    張月燕於審理中亦證稱因被告自己本身也怕被詐騙，所以有
    與辦貸款之「周先生」實際碰面交付提款卡及密碼等物，被
    告也有打電話給證人張月燕詢問為何要交提款卡，益徵被告
    對於交付提款卡之事本身亦十分存疑，故被告有幫助詐欺之
    不確定故意甚明，原審未慮及此，遽以認定被告辯稱是為辦
    理貸款始將存摺、提款卡、密碼交付證人張月燕所稱周先生
    之人，被告並無幫助詐欺之故意，難認原判決妥適，請撤銷
    原判決，另為適當之判決云云。
三、查檢察官認被告甲○○涉犯刑法第339 條第1 項詐欺取財之
    幫助罪嫌，爰向原法院聲請依簡易程序處刑，原法院簡易庭
    嗣於99年1 月26日以99年度簡字第635 號判決被告幫助詐欺
    取財，應處拘役30日，如易科罰金以新台幣1 千元折算1日
    ，被告及檢察官均不服提起上訴，由原法院刑事庭改依通常
    程序，於99年8 月27日，以99年度簡上字第239 號判決，撤
    銷原簡易庭判決，改諭知被告無罪，以上各情，有檢察官簡
    易處刑聲請書、原法院簡易庭與刑事庭判決在卷可稽。
四、細繹檢察官認被告涉有上開幫助詐欺犯嫌，無非係以被告甲
    ○○於偵查中之自白，證人乙○○於警詢中證述，及卷附開
    戶資料、郵局存簿儲金立帳申請書、印鑑卡及客戶歷史交易
    清單等為其論據。惟訊之被告甲○○堅詞否認有何幫助詐欺
    取財犯行，辯稱：因為證人汪芮甄以手機傳簡訊給伊，而當
    時伊因急需辦理貸款，以為是真的可以辦貸款，且因為證人
    汪芮甄公司門上有掛律師事務所的招牌，所以一直以為那裡
    是律師事務所，因而將身分證證件等資料都交給汪芮甄所轉
    請之張月燕辦理，伊不知其帳戶提款卡、密碼會遭詐騙集團
    使用，伊並沒有幫助詐欺之故意等語。
五、原法院刑事庭認定被告應諭知無罪，乃基於以下之理由：(一)
    被告甲○○因於手機見證人汪芮甄以0000000000手機傳簡訊
    稱可幫忙辦理貸款，被告並交付汪芮甄存摺、身分證及健保
    卡、土地建物所有權狀及印鑑證明等影文文件，嗣證人汪芮
    甄陳稱被告信用有瑕疵，並轉交被告所交付之上開資料予證
    人張月燕，請其協助被告辦理貸款，證人張月燕係見求職便
    利通廣告而向自稱周先生之人聯繫，並請被告交付存摺、印
    章、提款卡、密碼等文件予自稱周先生之人乙節，業經證人
    汪芮甄、張月燕於原法院審理時結證無訛（見原法院99年5
    月18日審理筆錄），並有被告通話明細單、土地、建物所有
    權狀及印鑑證明影本及求職便利通廣告影本各1 件等附卷可
    參，足證被告所稱欲辦理貸款而交付相關存摺文件予證人汪
    芮甄及張月燕等節，應堪信實。查被告既於提供前揭帳戶、
    提款卡、密碼等予證人張月燕所稱周先生之人，同時並將己
    有之辦理貸款所需之相關土地、建物有所有權狀及印鑑證明
    等亦交付予證人張月燕，則被告是否係將上開帳戶賣予詐騙
    集團使用，確有可疑。(二)證人汪芮甄確有交付被告其名片，
    名片上記載為「鑫鈺國際財經有限公司」、「政法律師事務
    所法務專員」，且證人張月燕嗣寄還被告之土地及建物所有
    權狀影本時，信封上記載為「遠東國際商業銀行、理財專員
    張月燕」等情，業經證人汪芮甄、張月燕結證上情無訛（見
    同上審理筆錄），並有汪芮甄名片及掛號函件信封影本各1
    件在卷足憑，是被告陳稱：伊因見證人汪芮甄所交付之名片
    為律師事務所法務專員，而相信汪芮甄有能力為伊辦理貸款
    ，而汪芮甄嗣轉請張月燕協助辦理貸款時，並不疑有他，而
    將相關存摺、提款卡、密碼交付證人張月燕所稱之周先生乙
    節，即無悖於常情。(三)證人張月燕因發現自稱周先生之人可
    能為詐騙集團之人，便傳簡訊通知被告，請被告趕緊去銀行
    做凍結，而被告向郵局查詢後始知其帳戶已成警示帳戶等情
    ，亦經證人張月燕證述在卷，且有行動電話簡訊翻拍照片9
    紙等附卷可佐；而證人張月燕因見求職便利通廣告而分別介
    紹包括被告在內之三人辦理貸款，其中另案被告郭協發亦因
    與證人張月燕聯絡欲辦30萬元的貸款，張月燕介紹自稱周先
    生之人，伊與周先生相約後，便將提款卡、存摺、印章交給
    周先生派來的快遞之事實，嗣經檢察官調查後對郭協發為不
    起訴處分等情，業經原法院調閱臺灣士林地方法院檢察署98
    年度偵字第14022 、99年度偵字第24 35 號等偵查卷宗核閱
    無訛，並有相關證人筆錄及不起訴處分書2 份可憑。另證人
    張月燕亦以協助辦理貸款為由，告知蘇正文可以提供銀行金
    融帳戶及提款卡之方式獲取貸款，致蘇正文亦依該詐欺集團
    成員指示，將其帳戶之存摺、提款卡及密碼交付予詐欺集團
    成員，嗣臺灣板橋地方法院對張月燕為不起訴處分之情，亦
    經原法院調取臺灣板橋地方法院檢察署99年度偵字第3277號
    偵查卷宗核閱屬實，並有相關證人筆錄及不起訴處分書1份
    在卷可參。是被告所辯：伊是為辦理貸款始將存摺、提款卡
    、密碼交付證人張月燕所稱周先生之人，伊並無幫助詐欺之
    故意乙情，應屬可採。
六、檢察官雖執上開理由，提起上訴，其中上訴意旨載稱(一)：證
    人汪芮甄所使用之行動電話申辦名義人並非證人汪芮甄本人
    ，故證人汪芮甄是否真有與被告聯繫仍有疑義云云。然查被
    告甲○○因於手機見證人汪芮甄以0000000000手機傳簡訊稱
    可幫忙辦理貸款，被告並交付汪芮甄存摺、身分證及健保卡
    、土地建物所有權狀及印鑑證明等影文文件，嗣證人汪芮甄
    陳稱被告信用有瑕疵，並轉交被告所交付之上開資料予證人
    張月燕，請其協助被告辦理貸款，證人張月燕係見求職便利
    通廣告而向自稱周先生之人聯繫，並請被告交付存摺、印章
    、提款卡、密碼等文件予自稱周先生之人乙節，業經證人汪
    芮甄、張月燕於原法院審理時結證無訛（見原法院99年5 月
    18日審理筆錄），並有被告通話明細單、土地、建物所有權
    狀及印鑑證明影本及求職便利通廣告影本各1 件等附卷可參
    ，足證被告所稱欲辦理貸款而交付相關存摺文件予證人汪芮
    甄及張月燕等節，應堪信實。因手機持有人使用他人名義之
    手機通話聯絡，乃屬極微平常慣見之事，是縱證人人汪芮甄
    所使用之行動電話申辦名義人並非證人汪芮甄本人，亦不得
    指有何乖離社會通常之認知。上訴意旨另指陳：證人汪芮甄
    及張月燕雖均證稱被告之信用狀況不佳，所以無法向一般銀
    行申請貸款，因此才會委由渠等2 人申請貸款，然經查詢被
    告於金融聯合徵信中心之信用狀況，並無出現何信用不良或
    貸款過高之情形，且證人汪芮甄將被告之貸款案件轉讓給證
    人張月燕之原因、及轉讓案件時證人張月燕之任職情形為何
    ，證人汪芮甄與證人張月燕之證述亦相差甚遠，實難認被告
    辯稱因信用不佳始委託證人汪芮甄及張月燕辦理貸款一節可
    採云云。然查證人汪芮甄確有交付被告其名片，名片上記載
    為「鑫鈺國際財經有限公司」、「政法律師事務所法務專員
    」，且證人張月燕嗣寄還被告之土地及建物所有權狀影本時
    ，信封上記載為「遠東國際商業銀行、理財專員張月燕」等
    情，業經證人汪芮甄、張月燕結證上情無訛（見同上審理筆
    錄），並有汪芮甄名片及掛號函件信封影本各1 件在卷足憑
    ，是被告陳稱：伊因見證人汪芮甄所交付之名片為律師事務
    所法務專員，而相信汪芮甄有能力為伊辦理貸款，而汪芮甄
    嗣轉請張月燕協助辦理貸款時，並不疑有他，而將相關存摺
    、提款卡、密碼交付證人張月燕所稱之周先生乙節，即無悖
    於常情。而證人張月燕因發現自稱周先生之人可能為詐騙集
    團之人，便傳簡訊通知被告，請被告趕緊去銀行做凍結，而
    被告向郵局查詢後始知其帳戶已成警示帳戶等情，亦經證人
    張月燕證述在卷，且有行動電話簡訊翻拍照片9 紙等附卷可
    佐。基此，上訴意旨以經查詢被告於金融聯合徵信中心之信
    用狀況，並無出現何信用不良或貸款過高之情形，且證人汪
    芮甄將被告之貸款案件轉讓給證人張月燕之原因、及轉讓案
    件時證人張月燕之任職情形為何，證人汪芮甄與證人張月燕
    之證述亦相差甚遠為由，指摘原法院認定事實有所違誤，即
    難採信。上訴意旨又載稱：證人張月燕於審理中亦證稱因被
    告自己本身也怕被詐騙，所以有與辦貸款之「周先生」實際
    碰面交付提款卡及密碼等物，被告也有打電話給證人張月燕
    詢問為何要交提款卡，益徵被告對於交付提款卡之事本身亦
    十分存疑，故被告有幫助詐欺之不確定故意甚明云云。然查
    被告乃因於手機見證人汪芮甄以0000000000手機傳簡訊稱可
    幫忙辦理貸款，被告並交付汪芮甄存摺、身分證及健保卡、
    土地建物所有權狀及印鑑證明等影文文件，嗣證人汪芮甄陳
    稱被告信用有瑕疵，並轉交被告所交付之上開資料予證人張
    月燕，請其協助被告辦理貸款，證人張月燕係見求職便利通
    廣告而向自稱周先生之人聯繫，並請被告交付存摺、印章、
    提款卡、密碼等文件予自稱周先生之人乙節，業經認定如前
    ，而證人張月燕因發現自稱周先生之人可能為詐騙集團之人
    ，便傳簡訊通知被告，請被告趕緊去銀行做凍結，而被告向
    郵局查詢後始知其帳戶已成警示帳戶等情，亦經證人張月燕
    證述在卷，且有行動電話簡訊翻拍照片9 紙等附卷可佐。是
    雖被告有打電話給證人張月燕詢問為何要交提款卡一節屬實
    ，但殊難據此推謂被告有幫助詐欺之不確定故意。綜上各情
    以參，公訴人上開就被告甲○○本件犯罪之指訴，與事實未
    盡相符，且依上開所述理由，亦不足確認被告甲○○有幫助
    詐欺之不確定故意。被告甲○○上開所辯，尚非虛詞而不可
    採，此外復查無其他積極證據足認被告甲○○確有上開被訴
    之幫助詐欺之不確定故意，從而依上揭說明，本件既尚不能
    確實證明被告甲○○有被訴幫助詐欺取財行為，尚有合理之
    懷疑，循據前開之說明，並基於「罪證有疑，利於被告」之
    刑事訴訟原則，自不能為被告甲○○有罪之認定。原法院簡
    易庭未察，遽予論罪科刑，自有未洽，原法院刑事庭基此就
    原審關於被告甲○○部分之簡易判決撤銷，逕依通常程序，
    改判諭知被告甲○○無罪之第一審判決。本院經核原法院刑
    事庭判決應無違誤或不當。且原審就諭知被告無罪部分，已
    詳敘認定事實所憑證據、認定理由。從形式上觀察，原判決
    並無認定事實錯誤或違背法令之情形。檢察官上揭上訴理由
    ，已經原法院詳予論敘審究，並將捨棄不採之理由載明於判
    決理由中，檢察官執陳詞猶再爭執，並未具體指述原審有何
    認事用法之違誤。依上開說明，本件檢察官之上訴，顯無具
    體理由而不合法定程式應予駁回，並不經言詞辯論為之。
七、至臺灣板橋地方法院檢察署檢察官移請本院併辦部分（案號
    ：99年度偵字第27368 、27369 號），因本件既為無罪之諭
    知，上開併辦部分即與本案無裁判上一罪之關係，應退由檢
    察官另為適法之處理。
八、據上論斷，依刑事訴訟法第367 條前段、第372 條，判決如
    主文。
中    華    民    國    99    年    11    月    2     日
                  刑事第九庭審判長法  官  陳貽男
                                  法  官  宋明蒼
                                  法  官  周盈文
以上正本證明與原本無異。
不得上訴。
                                  書記官  張郁琳
中    華    民    國    99    年    11    月    2     日

司法院資訊處製作；財團法人民間司法改革基金會備份。
